臺灣桃園地方法院民事判決　　　　　　 99年度重訴字第387號
原　　　告　黃茂連
　　　　　　黃吳石
　　　　　　楊盛熙
　　　　　　楊麗玉
　　　　　　楊麗卿
　　　　　　楊進益
　　　　　　楊正隆
　　　　　　楊榮裕
　　　　　　楊素貞
　　　　　　楊麗雪
　　　　　　楊麗萍
　　　　　　呂宜瑾
　　　　　　呂宜潗
　　　　　　呂宜儒
　　　　　　楊簡連
共　　　同
訴訟代理人　簡長順律師
被　　　告　李聰達
訴訟代理人　朱容辰律師
上當事人間請求損害賠償事件，本院於民國100 年1 月27日言詞
辯論終結，判決如下：
    主  文
原告之訴駁回。
訴訟費用由原告連帶負擔。
    事  實  及  理  由
一、原告起訴主張：緣訴外人俞光武、張華兒前分別向原告黃茂
    連、黃吳石參及楊順景借款，並分別提供坐落桃園縣觀音鄉
    ○○段587 、589 、590 、595 、597 及604 地號之6 筆土
    地（下稱系爭土地）供擔保，先後設定最高限額抵押權共新
    臺幣（下同）21,300,000元予3 人，嗣張華兒、俞光武將系
    爭土地所有權移轉登記予被告，而因上開借款債權屆期未獲
    清償，乃聲請拍賣系爭土地，經鈞院96年度執字第26332 號
    查封執行在案。惟被告竟為不當延滯上開強制執行程序之目
    的，而於民國97年間向鈞院聲請停止上開執行程序，而待鈞
    院依其聲請並准予被告提供停止該執行程序，而自97年2 月
    間開始停止執行，迄至99年7 月15日續行執行，共計延滯2
    年4 月，使原告期間無從執行被告之財產，其抵押債權共計
    15,300,000元，加計利息、違約金，至97年2 月之金額早已
    逾所設定最高限額21,300,000元，因被告停止執行而無法拍
    賣土地全部取償，則原告所受損害則應按原債權之遲延利息
    及違約金合計為範圍，共受損19,507,500元（計算式：15,3
    00,000元×0.15% ×850 ＝19,507,500元），又楊順景於借
    款後死亡，其權利由原告楊盛熙、楊麗玉、楊麗卿、楊進益
    、楊正隆、楊榮裕、楊素貞、楊麗雪、楊麗萍、呂宜瑾、呂
    宜潗、呂宜儒及楊簡連繼承，爰依民法第184 條第1 項前段
    之侵權行為法律關係，聲請求為：被告應給付原告上開損失
    額中之6,885,000 元及自起訴狀送達翌日起至清償日止按週
    年利率百分之5 計算之利息。
二、被告則以：系爭土地原為伊與訴外人黃上林、李正美、李聰
    敏、陳麒璋、林澄波、孫祥云、陳秀英、林謝秀貞、陳純真
    、李麗玉等人為合夥籌設新美地財團所合資購買，係待政策
    鬆綁後作為土地開發利用，然因農地移轉受到法令限制及兼
    顧投資者眾，為利後續運作，經全體投資人與張華兒同意後
    ，將系爭土地信託登記予具有自耕農身分之張華兒名下。詎
    料，張華兒竟違背信託契約，自92年至95年間陸續設定最高
    限額抵押權予黃茂連、黃吳石參及楊順景，經伊發覺後，即
    對張華兒提起民事、刑事訴訟，系爭土地並經臺灣板橋地方
    法院以95年度重訴字第476 號判決張華兒應將系爭土地移轉
    登記予伊，並於96年3 月12日確定，因而系爭土地係依法院
    確定判決移轉回伊所有，始合乎原權利狀態。事後原告竟以
    隨同移轉之抵押權向鈞院就系爭土地聲請強制執行，因張華
    兒前開設定抵押權之內容不明，恐屬與黃茂連、黃吳石參、
    楊順景等人所為通謀虛偽意思表示，已損及實際所有權人之
    利益，自屬可議，伊為保護自身權益，則提起債務人異議之
    訴，主張該抵押權所擔保之債權為通謀虛偽意思表示，應為
    無效，原由鈞院以96年度重訴字第275 號受理中，惟因當時
    無法籌出高額裁判費遭法院以裁定駁回，嗣伊尋得財源後，
    再次向法院提起債務人異議之訴，並於繳費後，經鈞院以97
    年度重訴字第251 號受理，僅因通謀虛偽意思證明之困難，
    始遭法院認定伊所主張不可採，駁回伊起訴，伊並未再上訴
    ，並無不法可言。再者，伊於前案判決確定後，已另行提供
    足額，即系爭土地最高限額抵押所擔保之21,300,000元予執
    行法院，依最高限額抵押權之意旨，伊僅負物之有限責任，
    即原告經拍賣抵押權受償之金額，加計本金、利息及違約金
    ，最高亦以該金額為限，則伊代主債務人清償完畢後，伊自
    得請求原告塗銷抵押權，前開停止執行期間原告自無受何損
    害可言等語，資為抗辯，並聲明駁回原告之訴。
三、本院得心證之理由：
    原告主張被告於本院96年執字第26332 號強制執行中，先後
    提起96年重訴字第275 號、97年度重訴字第251 號債務人異
    議之訴，並分別聲請本院以96年度聲字第1339號、97年度聲
    字第1856號停止上開執行事件之強制執行，前案於提供擔保
    後，因認法院核定之訴訟費用命補繳裁判費金額過高，提起
    抗告，經抗告法院駁回後，因遲未繳納異議之訴裁判費用，
    經本院以未繳裁判費裁定駁回；被告旋即提起後案訴訟，並
    於另行提供擔保後，經法院實質審理後，認被告並無證據證
    明張華兒與原告間有通謀虛偽設定抵押權及詐害債權，而判
    決駁回原告之訴，被告提起上訴後，復撤回上訴，並於99年
    6 月18日向執行處提供足額21,300,000元，作為清償，並經
    原告受領，停止期間自97年2 月21日至99年4 月1 日，使原
    告無從執行系爭土地而受償等情，業經本院調閱本院96年度
    重訴字第275 號、97年度重訴字第251 號、96年度執字第26
    332 號等卷宗核閱無訛，堪認為真。是本件之爭點厥在於：
    被告聲請停止執行，是否故意或過失侵害原告之權利？
(一)、按「侵權行為所發生之損害賠償請求權，以有故意或過失不
    法侵害他人權利為其成立要件，若其行為並無故意或過失，
    即無賠償之可言。提起債務人或第三人異議之訴後，為免訴
    訟程序進行中，因強制執行程序終結而遭受敗訴之判決，常
    有依強制執行法第十八條第二項規定，聲請法院准其提供擔
    保為停止執行之裁定。聲請裁定停止執行既為法律明文所設
    ，復於維護權益有其必要，果該異議之訴之提起，係正當權
    利之行使，而非不法之行為，則對於聲請停止執行，自亦應
    同視」，最高法院81年度台上字第390 號裁判意旨可供參照
    。
(二)、經查，被告係於前後二次提起債務人異議之訴時同時提起停
    止執行之聲請，並依法供擔保後始停止原告對被告之系爭執
    行程序，已如前述，該程序之進行核與強制執行法第18條第
    2 項規定：「有回復原狀之聲請，或提起再審或異議之訴，
    或對於和解為繼續審判之請求，或提起宣告調解無效之訴、
    撤銷調解之訴，或對於許可強制執行之裁定提起抗告時，法
    院因必要情形或依聲請定相當並確實之擔保，得為停止強制
    執行之裁定」相符合，是其執行程序之停止之措施合於強制
    執行法之規定，尚無權利濫用之情形。
(三)、又查，被告2 次提起異議之訴，無非係認系爭土地為信託登
    記予張華兒，詎料張華兒竟設定最高限額抵押權予原告，致
    渠等權利受有相當損害，雖為原告所否認，惟由其於另案，
    即臺灣板橋地方法院95年度重訴字第476 號所提出之系爭土
    地信託契約書、同意書等為證，自形式上觀之，被告異議之
    訴之提起，確有其權利主張之必要，與濫為訴訟之情形，故
    意或過失權利之意圖有別，是難僅因其無法舉證非伊所得知
    悉張華兒與原告間之法律關係，因而遭法院為敗訴之判決，
    即得認定被告起訴時有何故意或過失可言。
(四)、再者，被告第一次起訴，因對法院核定訴訟費用之補費裁定
    金額認定過高而抗告，經抗告法院駁回抗告，被告因而未及
    籌措財源而繳納裁判費，始遭法院裁定駁回，惟其旋於覓得
    裁判費後再行起訴，而經法院受理在案，酌以本件異議之訴
    訴訟費用高達452,880 元，足見其辯稱第一次起訴，因不及
    籌措裁判費用，而非故意延滯等語，尚非不可採信。至於被
    告第二次起訴，始因無法舉證而遭駁回，已如前述，則期間
    係被告依法所循權利救濟行為，並無故意或過失延滯訴訟之
    意圖。此外，被告確因系爭土地信託登記予張華兒期間，遭
    張華兒設定最高限額抵押權予原告，則被告於請求張華兒移
    轉系爭土地所有權後，僅為物上擔保人，並非債務人，僅於
    該最高限額內負物之有限責任，則被告既已於異議之訴終結
    後提供同額予執行處供清償，原告自難認有何損害可言。至
    被告通知原告行使權利，係依法為取回返還擔保金之必要法
    定程序，並非原告一經通知即必須提起本訴，原告以係經被
    告通知而為起訴等語，顯屬誤解，亦無足採；換言之，參以
    被告聲請執行停止，法院認原告因被告部分停止強制執行程
    式所可能蒙受之損害，應為停止期間無法就該執行標的拍賣
    取償之利息損失，加以考量拍定價格亦有可能超過拍賣底價
    ，及相對人所需承擔之受償風險等因素，酌定本件停止執行
    之擔保金額為3,060,000 元，且預估上開利息損失之期間約
    為4 年，有本院97年度聲字第1856號裁定足按，是縱被告之
    停止有不法之原因而須賠償時，其2 年4 個月所受之利息損
    失，至多為1,785,000 元（計算式3,060,000 元×1/4 ×7/
    3 ＝1,785,000 元），尚與原告請求之金額未符，原告應無
    本訴之請求外，尚有他金額向被告請求之可能，況承上所述
    ，被告經查尚無何故意或過失之行為，依上揭裁判意旨，原
    告損害賠償之主張，當不足採。
四、綜上所述，被告既無故意或過失侵害原告之行為，即不應負
    侵權行為責任，且原告復未受有任何損害。從而，原告請求
    被告應給付原告6,885,000 元及自起訴狀送達翌日起至清償
    日止按週年利率百分之5 計算之利息，為無理由，應予駁回
    。又原告雖從未說明渠等間就抵押權所擔保之債務究竟內部
    如何分擔，惟柒等自始至終均一同行使權利，且未區分其債
    權額，且就本件部分請求亦從未特定給付渠等各自金額為何
    ，應認屬不可分之債，應連帶負擔訴訟費用。
五、本件為判決基礎之法律關係已臻明確，兩造其餘之攻擊防禦
    方法核與判決結果不生影響，毋庸一一論列，併此敘明。
據上論結：本件原告之訴為無理由，應依民事訴訟法第78條、第
85條第2項，判決如主文。
中    華    民    國   100    年    2     月    17    日
                        民事第三庭  法  官  陳筱蓉
上為正本係照原本作成
如對本判決上訴，須於判決送達後20日內向本院提出上訴狀。如
委任律師提起上訴者，應一併繳納上訴審裁判費。
中    華    民    國   100    年    2     月    17    日
                                    書記官  蔡佩媛